【裁判字號】    97,訴,798
【裁判日期】    980731
【裁判案由】    違反毒品危害防制條例
【裁判全文】
臺灣臺南地方法院刑事判決               97年度訴字第798號
公  訴  人  臺灣臺南地方法院檢察署檢察官
被      告  甲○○
                      弄26號.
                    另案在臺灣高雄第二監獄執行中
指定辯護人  本院公設辯護人林宜靜
上列被告因違反毒品危害防制條例案件，經檢察官提起公訴（97
年度偵字第5310號），本院判決如下：
    主  文
甲○○販賣第一級毒品，累犯，處有期徒刑拾陸年。販賣毒品所
得之財物新臺幣壹仟肆佰元沒收。扣案之海洛因共拾參小包（驗
餘淨重零點伍柒公克）沒收銷燬之。
    事  實
一、甲○○前於民國95年間，曾因毒品案件，經臺灣高等法院臺
    南分院判處有期徒刑10月確定，嗣經檢察官聲請，再裁定減
    刑為有期徒刑5月，而於96年10月20日縮刑期滿執行完畢。
    詎甲○○仍不知悔改，明知海洛因為毒品危害防制條例所列
    管之第一級毒品，非經許可，不得持有、販賣，竟意圖營利
    ，以0000000000號行動電話門號作為聯絡工具，於97年4月5
    日上午9時33分許，在臺南市○區○○路396號住處前，以新
    臺幣（下同）1,400元價格，販賣第一級毒品海洛因4小包予
    乙○○，經警當場查獲，並扣得第一級毒品海洛因13小包（
    以分裝袋包裝後，塞藏在吸管內，驗餘淨重0.57公克）、
    NOKIA牌行動電話1支（含門號為0000000000號SIM卡1張）及
    現金7,100元（含上揭交易所得1,400元）等物。
二、案經臺南縣警察局新化分局報告臺灣臺南地方法院檢察署檢
    察官偵查起訴。
    理  由
一、證據能力方面：
  (一)按搜索，經受搜索人出於自願性同意者，得不使用搜索票。
    但執行人員應出示證件，並將其同意之意旨記載於筆錄。刑
    事訴訟法第131條之1定有明文。另搜索係經受搜索人同意者
    ，執行人員應先查明其是否確具同意之權限，並應將其同意
    之意旨記載於筆錄，由受搜索人簽名或出具書面表明同意之
    旨；所稱自願性同意，須綜合一切情狀而為判斷，例如搜索
    訊問的方式是否有威脅性、同意者意識強弱、教育程度、智
    商等，均應綜合考慮。法院辦理刑事訴訟案件應行注意事項
    第69項亦有明文。
    1.查本件被告甲○○係於與乙○○交易後為警當場查獲，臺
      南縣警察局新化分局警員並隨即對被告身體及住所即臺南
      市○○路396號進行搜索，因而在前開房屋內查獲第一級
      毒品海洛因13小包（以夾鏈袋包裝後，再塞藏於吸管中）
      、NOKIA牌行動電話1支、MOTOROLA牌行動電話1支等物，
      另於被告褲子口袋中搜獲現金7,100元，此為本院當庭勘
      驗查獲過程錄影光碟確認無訛，並製有勘驗筆錄卷內足憑
      （本院卷第186頁），復有臺南縣警察局新化分局搜索扣
      押筆錄、扣押物品目錄表在卷可稽（警卷第6-19～21頁，
      8-23頁）。
    2.臺南縣新化分局警員係於乙○○與被告交易並離去後，即
      現身向被告表明身分，將被告靠上手銬後，再自被告左側
      褲子口袋內取出一疊現金，其後即進入上址紅磚房屋內，
      開始進行搜索，此為本院當庭勘驗上開錄影光碟查明清楚
      ，有勘驗筆錄可佐（本院卷第186頁），足見警員進入被
      告住所內搜索前，並無何詢問被告是否同意接受搜索之動
      作，亦可據此認定前揭搜索扣押筆錄中被告同意搜索之記
      載，以及卷附由被告簽署之自願受搜索同意書（警卷第5-
      18頁），均為搜索完畢後，始由被告補行簽署。
    3.檢察官雖以證人即臺南縣警察局新化分局那拔派出所警員
      丙○○、丁○○於本院審理時，均證稱係經被告同意而為
      搜索等語（本院卷第162頁背面、164頁、166頁背面），
      上述搜索扣押筆錄、自願受搜索同意書，亦確實為被告簽
      署等情，認本件應無違反刑事訴訟法第131條之1規定而違
      法搜索情事。然查證人丙○○、丁○○查緝本件時，於逮
      捕被告後隨即進入被告住所內搜索，業經前述，其間確無
      先徵詢被告並使之簽署同意書之作為。次依前揭法院辦理
      刑事訴訟案件應行注意事項第69項規定，於自願被搜索之
      情形，執行人員應先確認受搜索人有無同意權限並為同意
      後，始得進行搜索；上開自願受搜索同意書之註一亦載明
      「執行人員應先出示證件，再由受搜索人簽具『自願受搜
      索同意書』，再據以執行搜索」，則縱使被告於搜索後，
      確實出於己意而簽署搜索扣押筆錄與搜索同意書，仍不因
      此治癒先前未經同意而為之無令狀搜索行為，本件證人丙○○、丁○○等警員針對被告住所而為之搜索行為，乃屬
      違法。
    4.再查，依證人丙○○於本院所證述，本件臺南縣警察局新
      化分局於案發前之4月3、4日即接獲線報指出被告有販賣
      毒品嫌疑（本院卷第161頁背面），應有時間可向本院聲
      請搜索票；縱如證人丙○○所稱係因不知被告年籍，無法
      聲請搜索票（本院卷第164頁），則於證人等承辦警員依
      現行犯逮捕被告後，應已無證據滅失之急迫情形，渠等亦
      可先取得被告同意，甚或再向本院聲請搜索票後，再進行
      搜索。另審酌本件被告所涉犯販賣第一級毒品罪嫌所生之
      危害，被告居住自由因此遭受侵害，以及因該違法搜索所
      取得證據對於被告防禦之不利益等情，本院認因該違反搜
      索而於被告住所內取得之證據，包括第一級毒品海洛因13
      小包（含吸管），NOKIA手機、MOTOROLA手機各1支等，均
      無證據能力。
  (二)次按司法警察逮捕被告、犯罪嫌疑人或執行拘提、羈押時，
    雖無搜索票，得逕行搜索身體、隨身攜帶之物件、所使用之
    交通工具及其立即可觸及之處所。刑事訴訟法第130條定有
    明文。本件臺南縣警察局新化分局所扣押物品中，現金
    7,100元乃警員將被告銬上手銬後，再於被告褲子口袋中搜
    索取出，此為本院勘驗清楚，並有勘驗筆錄卷內可佐（本院
    卷第186頁）。參諸被告係於與乙○○進行交易時，為警員
    當場查獲，並以被告係屬現行犯而依據刑事訴訟法第88條規
    定逕行逮捕，此為承辦警員在逮捕通知上記載清楚（警卷第
    4-16頁），則警員於逮捕被告之時，附帶對被告身體進行搜
    索，依據上開規定，應屬合法，因此所取得之現金7,100元
    ，亦具有證據能力。辯護人以該現金之取得，亦係未經事前
    同意而進行之違法搜索所得證據，應有誤會，因而爭執該現
    金並無證據能力，亦非可採。
  (三)被告另以本件係臺南縣警察局新化分局以陷害教唆方式，透
    過乙○○誘捕被告，主張因此取得之證據應無證據能力。
    1.查本件之查獲，係因臺南縣警察局新化分局警員丙○○於
      97年4月3、4日接獲線報，指出有人在臺南市○○路、海
      安路進行販毒行為，因而於同月5日前往查緝而查獲被告
      與乙○○進行毒品交易等情，乃為證人丙○○於本院審理
      時結證甚明（本院卷第161頁背面至165頁）；至於線報來
      源，亦向本院提供密封存卷。
    2.證人即向被告購買海洛因之乙○○於本院審理時，亦證稱
      並非警方之線民，且不認識證人丙○○、丁○○，伊事前
      並不知警方在現場監控並進行錄影等語（本院卷第168 至
      170頁）。
    3.再查被告與證人乙○○於97年4月5日上午之交易過程，證
      人乙○○騎乘機車抵達被告住處旁騎樓後，即自口袋摸索
      並交付物品（即購買毒品之1,400元）予被告，被告隨即
      起身至騎樓旁，嗣再走回騎樓，其後證人乙○○與被告交
      談片刻後，即有將某物品放置上衣左側口袋動作並騎乘機
      車離去，此為本院勘驗查獲過程錄影帶查明清楚，有勘驗
      筆錄卷內可稽（本院卷第186頁），足認證人乙○○於該
      日前往尋找被告時，並無任何央求或對談，被告即自騎樓
      旁（後查明為其住處前花盆下）取出海洛因並交付證人乙○○，與被告所辯乙○○係於當日前來並以急迫性口吻央
      求始轉讓海洛因云云顯不相符，被告此部分辯詞並非可信
      。
    4.再對照被告所使用0000000000號行動電話門號於97年4月1
      日至4月5日間通聯紀錄，證人乙○○曾於4月2日上午10時
      28 分、42分各以其所使用0000000000門號撥打1通電話予
      被告，其後又於同日下午6時55分許撥打1次，之後迄於4
      月5日上午9時15分、17分（即與被告交易前）各撥打1通
      ，則證人乙○○與被告交易前，僅有前開5次通號紀錄，
      其中除4月2日上午10時42分曾通話達84秒外，餘均僅20餘
      秒或不足20秒，有通聯紀錄在卷可憑（偵查卷第39-43頁
      ），堪認證人乙○○於97年4月5日上午10時許為警查獲前
      ，並無與被告密集通話之事實，而此顯與被告所辯證人乙○○事前一再電話要求被告販賣海洛因之情不符，被告辯
      稱原無販賣海洛因予證人乙○○之意，係因乙○○苦苦哀
      求始同意云云，乃無可採。
    5.基上諸點，本件查獲被告之臺南縣警察局新化分局承辦警
      員，既以於具結後證稱係基於乙○○以外之線報，而佈線
      查緝被告之販毒行為，並提出線報真實年籍以資佐證；另
      證人乙○○於本院審理時，復明白結證稱並非配合新化分
      局而假意向被告購買海洛因；再參酌被告與證人乙○○間
      之通聯情形，復不能佐證有被告所述乙○○一再要求交易
      之情，被告所辯本件係屬警方以陷害教唆方式誘捕云云，
      並據以爭執因此取得之證據方法無證據能力，即不能採取
      。
  (四)至於前開經排除證據方法以外，於本件以下所引用之供述或
    非供述證據，公訴人、被告及指定辯護人於本案言詞辯論終
    結前，並未爭執其證據能力，本院審酌前開證據之作成或取
    得之狀況，並無非法或不當取證之情事，且亦無顯不可信之
    情況，並無證據力明顯過低之情形，復經本院於審判期日就
    上開證據依法進行調查、辯論，依刑事訴訟法第159條之5規
    定，均具有證據能力。
二、訊據被告對於在前開時間、地點，交付第一級毒品海洛因4
    小包予證人乙○○，因而為警查獲之情固不爭執，惟矢口否
    認有何販賣第一級毒品犯行。
  (一)被告除以前揭本件係警方與乙○○以陷害教唆方式誘捕抗辯
    外，另辯稱：被告於97年4月5日上午9時33分，從住處準備
    出發前往臺南醫院喝美沙冬時，證人乙○○騎乘機車至門口
    ，一直以煽動又具急迫性的口吻央求被告可否撥他毒品，並
    掏出1,400元，而被告因染有舊疾（大腸脫肛現象嚴重），
    因此迭有吸食毒品以止疼痛之習慣。恰巧被告不久前向友人
    處以7,000元購得（亦即以吸管包裝好之1組毒品20支，每支
    購買價格為350元），而被告因禁不起證人乙○○苦苦央求
    ，才心軟的以很明確的口吻告知他：「我向藥頭購買1支的
    價格為350元，你拿1,400元，換算下來剛好可以轉讓你4支
    ，我可沒賺你的錢喔」，並告以別再來找我了，我真的沒有
    在販毒等語，辯稱並非基於營利意圖而販買海洛因予證人乙○○云云。
  (二)指定辯護人另為被告辯護稱：證人乙○○於98年5月法院審
    理中具結證述：大約一、兩年前認識被告，被告有綽號叫「
    阿南仔」，我跟被告交情普通，之前有施用毒品海洛因，我
    在97年4月5日早上9點15分及9點17分打電話給被告，我是要
    麻煩被告幫我拿一下毒品，看他那邊有無海洛因，被告說他
    沒有海洛因，但他後來說他自己有的，是他自己在施用，我
    拜託被告撥給我，去成功路被告的住處找被告，我有拿錢給
    被告，被告說他沒有賺我的錢，他當初跟人家拿東西就是這
    個價錢，我那時有跟警察說，我是向被告撥毒品，警察說有
    拿錢給他就是用買的。我在加油站那邊加油的時候，就被警
    察抓到了，警察抓到我時，有問我身上毒品從何而來，我說
    是跟被告用撥的，警察有帶我去被告成功路的家，當時被告
    跟警察都在屋子裡頭，我不知道他們在做什麼，4月5日我拿
    1,400元給被告，我是叫被告撥給我的。我在偵查中因毒癮
    發作，所以我的陳述不實在，我在警局作筆錄時，也是毒癮
    發作，警察怎麼問我，我就說是、是、是等語。又被告案發
    當天警察進入其住處內違法搜索時，被告也一再表示不是販
    賣給證人乙○○，而是撥給乙○○，並沒有賺他的錢。按販
    賣毒品應以主觀上有圖利之意。只是因為乙○○再三央求，
    被告始將由他人處購得之毒品海洛因以原價轉讓予乙○○，
    亦向其表明其是以1包350元購買，4包共1,400元，並未賺取
    差價等語。被告主觀上只是幫助乙○○施用毒品之意為其調
    貨，其行為與販賣毒品之構成要件不該當，縱認被告行為已
    構成犯罪，所犯以成立幫助施用毒品罪或轉讓毒品罪。
三、經查：
  (一)被告於97年4月5日上午，在臺南市○○路396號住所前，交
    付第一級毒品海洛因4小包予證人乙○○之情，已據證人乙○○於警詢、偵訊及本院審理時證述甚明，並有臺南縣警察
    局新化分局查緝時所拍攝錄影帶及本院勘驗筆錄可佐，被告
    此部分供述，與事實相符，可採為判決基礎。
  (二)被告雖矢口否認有販買海洛因犯行，並以前揭情詞抗辯無營
    利意圖，另證人乙○○於本院審理時，且附和被告說詞，改
    稱係因無毒品可施用，始電話要求被告「撥」給他，被告亦
    表明沒有賺錢，當初跟別人拿就是這個價錢云云（本院卷第
    169頁）。然查，證人乙○○於偵訊中，乃證稱為警查獲之4
    包海洛因係向綽號「阿南仔」即被告所購買，交易數量係被
    告詢問要多少，伊答稱1,400元，這樣而已（偵卷第22、23
    頁），且於該次偵訊中，證人乙○○並無隻字提及被告曾表
    明係以購得之原價轉讓等語，證人乙○○於本院翻異前詞，
    其真實性已可懷疑；又證人乙○○雖於本院審理中證稱被告
    係以購入之價格再賣出，然對於被告係以何價格向他人購買
    ，則稱係被告所告知，對於被告實際上有無賺取差價乙節，
    亦稱並不知情（本院卷第173頁），則證人乙○○所述被告
    並未賺取差價云云，亦無其他證據可資憑佐，不能採取。
  (三)再查毒品海洛因物稀價昂，且為政府懸為禁令，嚴加取締之
    違禁物，苟無利可圖，衡情被告應無甘冒被取締判處重刑之
    危險，平白從事海洛因之買賣，是其販入之價格必較其出售
    之價格為低，而有從中賺取買賣價差牟利之意圖及事實，應
    屬合理認定；又販賣毒品海洛因非可公然為之，亦無公定價
    格，容易分裝並增減份量，而每次買賣之價量，可能隨時依
    雙方關係深淺、資力、需求量及對行情之認知、來源是否充
    裕、查緝是否嚴緊、購買者被查獲時供述購買對象之可能風
    險之評估等，而異其標準，非可一概論之，從而販賣之利得
    ，除被告坦承犯行或價量俱臻明確外，委難察得其交易實情
    ，然販賣者從價差或量差中牟利之方式雖異，惟其販賣行為
    在意圖營利則屬同一。從而，舉凡有償交易，除足以反證其
    確係另基於某種非圖利本意之關係外，通常尚難因無法查悉
    其販入價格，做為是否高價賣出之比較，諉以無營利之意思
    而阻卻販賣犯行之追訴。本件被告既以每小包350元價格，
    有償出售予證人乙○○，依據前開說明，已可認定其有營利
    之意圖，被告抗辯所為並不構成販賣毒品，而應僅成立幫助
    施用或轉讓云云，委無可取，本件事證已臻明確，被告犯行
    可以認定。
四、核被告販賣第一級毒品海洛因，所為係犯毒品危害防制條例
    第4條第1項之販賣第一級毒品罪。被告販賣前，持有海洛因
    之低度行為，應為事後販賣之高度行為所吸收，不另論罪。
    再查被告曾於95年間，因毒品案件，經臺灣高等法院臺南分
    院以96年度上訴字第2號判決判處有期徒刑10月確定，嗣經
    檢察官聲請，再以96年度聲減字第332號裁定減刑為有期徒
    刑5月確定，而於96年10月20日執行完畢。此有臺灣高等法
    院被告前案紀錄表可按，被告於有期徒刑之執行完畢後5年
    內，故意再犯本件有期徒刑以上之罪，為累犯，除法定刑為
    死刑及無期徒刑部分不得加重外，就其餘法定刑加重其刑。
五、再審酌本件被告所販賣之毒品，金額僅有1,400元，數量非
    鉅，與大盤、中盤動輒上公斤或上百萬者顯然有別，其販賣
    所得亦不足1萬元，獲利十分有限，犯罪情節仍較中、大盤
    毒梟為輕，依其等之犯罪情狀，縱分別科以販賣第一級毒品
    之法定最低度刑，尚嫌過重，爰均依刑法第59條規定酌減其
    刑。
六、爰審酌被告本身有施用毒品之習慣，當知毒品對人身心戕害
    之嚴重性，竟藉販賣毒品予他人牟取利益，危害社會非輕，
    惟念其因貪慾致罹刑章，而販賣之數量非多、所得利益非鉅
    ，否認犯行之態度，以及檢察官以被告否認犯行，請求量處
    有期徒刑20年，惟本院綜合被告犯罪情節、所生危害等一切
     情狀，認以量處如主文所示之刑為適當。
七、沒收之宣告：
  (一)按犯毒品危害防制條例第4條之罪者，其供犯罪所用及因犯
    罪所得之財物，均沒收之，毒品危害防制條例第19條第1項
    定有明文。本件扣案現金7,100元，其中1,400元為被告販毒
    之所得，應依前開規定宣告沒收。
  (二)至於扣案疑似毒品之白色粉末13小包（驗餘淨重0.57公克）
    ，經檢驗結果確為海洛因，有法務部調查局濫用藥物實驗室
    97年4月28日調科壹字第09723021290號鑑定書附卷可稽（本
    院卷第31頁），為毒品危害防制條例第2條第2項第1款所定
    義之第一級毒品，屬違禁物，不問是否屬於被告所有，均應
    依毒品危害防制條例第18條第1項前段沒收銷燬之。
  (三)末按未經法定程序而扣押，並經法院認定無證據能力而予以
    排除之證物，得否依據刑法第38條或其他相關法律予以沒收
    ，實務與學理上似無明確見解。本院基於以下諸點，認除違
    禁物外，法院對於未經法定程序而扣押之證物，不得宣告沒
    收：
    1.經法院排除證據能力之扣押物，將不會在審判程序中提示
      調查，即就審判庭而言，該項證據並不存在，論理亦應無
      於裁判中審酌該扣押物應否沒收之問題。
    2.按扣押乃對於可為證據或得沒收之物，予以占有之強制處
      分；扣押物經法院認定屬違禁物、供犯罪所用或預備之物
      、因犯罪所得之物、或具其他法定原因者，則以裁判宣告
      沒收而終局性剝奪被告對該扣押物之所有或持有，是扣押
      、沒收均屬對人民財產權之侵害，必有權機關基於法律，
      並遵循法定正當程序，始得為之。司法警察或檢察官未遵
      循法定程序搜索而扣押證物，乃屬人民應受保護之財產權
      的侵害，事後法院以裁判宣告沒收，形式上雖符合法定程
      序之要求，仍不能治癒最初取得該證物之程序瑕疵。
    3.或論依法應沒收之物，縱未扣案仍應宣告沒收，最高法院
      迭於判決中明確表示，可認審判程序中未經或不能調查之
      證物，亦可宣告沒收。然人民合法持有財物之法律狀態，
      必基於法定程序始得干預，前已敘明，依法應沒收但未扣
      押之物經法院宣告沒收後，檢察官於執行裁判時，仍應先
      遵循法定程序搜索、扣押，合法取得占有該物品後，始能
      執行沒收，故法院能對未出現於審判程序之證物宣告沒收
      ，尚不能作為法院得沒收未經法定程序取得證物之論據。
    4.綜上諸點，本件扣案之NOKIA牌行動電話1支（含00000000
      00號SIM卡1張），雖係被告所用供販毒聯絡之物，依毒品
      危害防制條例第19條第1項規定，原應予以沒收，惟該證
      物之取得程序既有不當，本於上述說明，不得宣告沒收。
  (四)其餘之扣案物品，既非違禁物或被告用以犯本件之物，即無
    諭知沒收之根據，附此敘明。
據上論斷，應依刑事訴訟法第299條第1項前段，毒品危害防制條
例第4條第1項、第19條第1項、第18條第1項前段，刑法第11條、
第47條第1項、第59條，判決如主文。
本案經檢察官戊○○到庭執行職務。
中    華    民    國    98    年    7     月    31    日
                  刑事第十四庭  審判長法  官  吳坤芳
                                      法  官  陳金虎
                                      法  官  周紹武
以上正本證明與原本無異
如不服本判決應於收受本判後10日內向本院提出上訴書狀，並應
敘述具體理由。如未敘述上訴理由者，應於上訴期間屆滿後20日
內向本院補提理由書狀（均須按他造當事人之人數附繕本）「切
勿逕送上級法院」。
                                書記官  程伊妝
中    華    民    國     98    年    7    月    31    日


司法院資訊處製作；財團法人民間司法改革基金會備份。
